ACORDAO-COMPLETO-2422024

ACÓRDÃO 11336/2020 ATA 36/2020 - SEGUNDA CÂMARA

VISTOS, relatados e discutidos estes autos que, no presente momento, tratam de embargos de declaração opostos pela Consultoria Jurídica junto ao Departamento de Assuntos Extrajudiciais da Advocacia-Geral da União em face do item 1.7 do Acórdão 5.630/2020 proferido pela 2ª Câmara do TCU, ao julgar a tomada de contas especial instaurada pelo Ministério do Desenvolvimento Regional (MDR) , como sucessor do então Ministério da Integração Nacional, em desfavor de Acir Marcos Gurgacz (gestão: 1º/1/2001 a 3/4/2002) e Leonirto Rodrigues dos Santos (gestão: 4/4/2002 a 31/12/2004) , como então prefeitos de Ji-Paraná - RO, diante da não comprovação da regular aplicação dos recursos federais repassados por meio do Convênio n.º 256/2000 para a construção das obras de canalização no aludido município;
	ACORDAM os Ministros do Tribunal de Contas da União, reunidos em Sessão da 2ª Câmara, ante as razões expostas pelo Relator, em:
	9.1. conhecer dos presentes embargos de declaração opostos pela Consultoria Jurídica junto ao Departamento de Assuntos Extrajudiciais da Advocacia-Geral da União em face do item 1.7 do Acórdão 5630/2020-TCU-Segunda Câmara, nos termos do art. 34 da Lei nº 8.443, de 1992, e do art. 287 do RITCU, para, no mérito, dar-lhes o parcial provimento, devendo, para tanto, o referido item 1.7 do Acórdão 5.630/2020 prolatado pela 2ª Câmara do TCU na Relação n.º 12, de 19/5/2020, passar a contar com a seguinte redação: 
	" (...)  1.7. enviar a cópia do presente Acórdão, com o Relatório e a Proposta de Deliberação, à Advocacia-Geral da União, com o subsequente direcionamento do feito aos seus respectivos órgãos de contencioso e à Câmara de Conciliação e Arbitragem da Administração Federal (CCAF) , além do envio dessa mesma cópia à Segecex e à Conjur no TCU, sob a coordenação da Conjur, para, no prazo de 180 (cento e oitenta) dias contados da ciência desta deliberação, analisarem e, conjuntamente, decidirem sobre a plausibilidade de estabelecerem o respectivo procedimento normativo-operacional comum, incluindo aí a interligação dos diversos sistemas tecnológicos de informação, com vistas a, em sintonia, entre outros, com o art. 36, §§ 3º e 4º, da Lei n.º 13.140, de 2015, evitar a incidência de inadequados ou indesejados impactos dos procedimentos de mediação ou conciliação extrajudicial ou judicial sobre o concomitante processo de tomada de contas especial autuado no âmbito do TCU, buscando, entre outros problemas, evitar especialmente o subsequente prejuízo gerado pela eventual conciliação extrajudicial ou judicial sobre a devida comprovação do nexo causal entre os recursos federais aportados e os supostos dispêndios incorridos no correspondente ajuste a partir, por exemplo, da posterior conclusão do objeto parcial e anteriormente executado em função do superveniente aporte de recursos municipais ou estaduais, resultando, com isso, na inaceitável confusão entre os recursos financeiros federais, municipais e estaduais, além do consequente comprometimento da efetiva prestação de contas dos recursos federais, em desfavor do adequado exercício do controle externo financeiro pelo TCU;" e
		9.2. enviar a cópia do presente Acórdão, com o Relatório e a Proposta de Deliberação, à Advocacia-Geral da União em prol, especialmente, da Câmara de Conciliação e Arbitragem da Administração Federal (CCAF) , além das demais unidades competentes da AGU, sem prejuízo do envio dessa cópia à Segecex e à Conjur no TCU, para ciência e efetivo cumprimento ao novo item 1.7 do referido Acórdão 5630/2020-TCU-Segunda Câmara.

Embargos de Declaração opostos pela Advocacia-Geral da União (Consultoria Jurídica junto ao Departamento de Assuntos Extrajudiciais) em face do Acórdão 5.630/2020 proferido pela 2ª Câmara do TCU, ao julgar tomada de contas especial instaurada pelo Ministério do Desenvolvimento Regional em desfavor de Acir Marcos Gurgacz (gestão: 1º/1/2001 a 3/4/2002) e Leonirto Rodrigues dos Santos (gestão: 4/4/2002 a 31/12/2004), como então prefeitos do Município de Ji-Paraná  RO, diante da não comprovação da regular aplicação dos recursos federais repassados por meio do Convênio n.º 256/2000 firmado entre o Ministério da Integração Nacional e o referido município para a construção das obras de canalização no município.

Segunda Câmara

Município de Ji-Paraná - RO.

3. Embargante: Advocacia-Geral da União por meio da Consultoria Jurídica junto ao Departamento de Assuntos Extrajudiciais.

13.1. Ministros presentes: Ana Arraes (Presidente), Augusto Nardes e Raimundo Carreiro.
13.2. Ministro-Substituto convocado: Augusto Sherman Cavalcanti.
13.3. Ministros-Substitutos presentes: Marcos Bemquerer Costa e André Luís de Carvalho (Relator).

ANDRÉ DE CARVALHO

Ministro-Substituto André Luís de Carvalho.

Trata-se, no presente momento, de embargos de declaração opostos pela Consultoria Jurídica junto ao Departamento de Assuntos Extrajudiciais da Advocacia-Geral da União em face do item 1.7 do Acórdão 5.630/2020 proferido pela 2ª Câmara do TCU, ao julgar a tomada de contas especial instaurada pelo Ministério do Desenvolvimento Regional (MDR) , como sucessor do então Ministério da Integração Nacional, em desfavor de Acir Marcos Gurgacz (gestão: 1º/1/2001 a 3/4/2002) e Leonirto Rodrigues dos Santos (gestão: 4/4/2002 a 31/12/2004) , como então prefeitos de Ji-Paraná - RO, diante da não comprovação da regular aplicação dos recursos federais repassados por meio do Convênio n.º 256/2000 para a construção das obras de canalização no aludido município.
2.	O aludido item 1.7 do Acórdão 5.630 foi prolatado pela 2ª Câmara do TCU, durante a Sessão de 19/5/2020 (Relação n.º 12/2020) , nos seguintes termos:
	" (...) 1.7. Determinar, nos termos do art. 8º da Lei nº 8.443, de 1992, que, em conjunto com a AGU e a CGU, a Câmara de Conciliação e Arbitragem da Administração Federal atente para a necessidade de somente autorizar a posterior conclusão de empreendimentos já sindicados por meio de tomada de contas especial enviada ao TCU, após a devida obtenção da respectiva ciência por este Tribunal, já que a ausência dessa providência pode resultar em obstáculo à efetiva atuação do controle externo pelo TCU."
3.	Inconformada, a Consultoria Jurídica junto ao Departamento de Assuntos Extrajudiciais da Advocacia-Geral da União acostou os seus embargos de declaração à Peça 113 nos seguintes termos:
	" (...) DOS FATOS 
	O Ministério do Desenvolvimento Regional instaurou tomada de contas especial contra ex-prefeitos do Município de Ji-Paraná/RO, em razão da não comprovação da regular aplicação dos recursos repassados pela União por meio do Convênio 256/2000-MI, firmado entre a referida Pasta e o Município de Ji-Paraná/RO, que tinha por objeto a construção de obras de canalização no município. 
	O processo foi encaminhado a essa Corte de Contas para julgamento. O relatório de instrução, todavia, sugeriu o arquivamento do feito, verbis: 
	Uma vez que o exame das ocorrências que ensejaram a instauração da presente tomada de contas especial, evidenciou o transcurso de mais de dez anos desde o fato gerador, sem que tenha havido a notificação dos responsáveis (...) pela autoridade administrativa federal competente, circunstância que inviabiliza o pleno exercício do contraditório e da ampla defesa; considerando, ainda, que o processo encontra-se pendente de citação válida neste Tribunal, cabe propor, em relação a esses responsáveis, o arquivamento do processo (item 36, retro) . 
	Antes do julgamento da TCE, o Procurador-Geral do Município deu notícia à Corte da conclusão das obras, objeto da controvérsia, além de noticiar que o Município participou de procedimento conciliatório no âmbito da CCAF, juntando Nota proferida pela Câmara que encerrou o procedimento e anotou resultado favorável. 
	À vista desses elementos, a Segunda Câmara, decidiu 'ordenar o trancamento do feito, promovendo o subjacente arquivamento do presente processo'. Decidiu, ainda, 'considerando que sobreveio a apresentação do termo de recebimento da obra e da Nota nº 47/2019/CCAF/CGU/AGU da Câmara de Conciliação e Arbitragem da Administração Federal, relatando o favorável resultado das tratativas conciliatórias e a completa execução do objeto anteriormente pactuado; (...) determinar, nos termos do art. 8º da Lei nº 8.443, de 1992, que, em conjunto com a AGU e a CGU, a Câmara de Conciliação e Arbitragem da Administração Federal atente para a necessidade de somente autorizar a posterior conclusão de empreendimentos já sindicados por meio de tomada de contas especial enviada ao TCU, após a devida obtenção da respectiva ciência por este Tribunal, já que a ausência dessa providência pode resultar em obstáculo à efetiva atuação do controle externo pelo TCU.' (destacamos) 
	DA TEMPESTIVIDADE 
	O OFÍCIO 36028/2020-TCU/SEPROC, que noticia a prolação do Acórdão 5630/2020-TCU-Segunda Câmara, foi recebido nesta Advocacia-Geral da União em 15 de julho de 2020, cf. Termo de Ciência de Comunicação. 
	De acordo com o art. 183 c/c art. 287, §1º do Regimento Interno do TCU - segundo os quais o prazo para a oposição de embargos de declaração é de dez dias, contados do recebimento, pela parte, da notificação -, o presente recurso é tempestivo. 
	Sendo assim, encontram-se atendidas as condições necessárias para o conhecimento dos embargos. 
	A QUESTÃO POSTA A JULGAMENTO E O CABIMENTO DOS EMBARGOS DE DECLARAÇÃO 
	De acordo com o art. 287[2], do Regimento Interno do TCU, são cabíveis os embargos de declaração sempre que houver obscuridade, omissão ou contradição em acórdão do Tribunal. 
	A União, nestes embargos, pede vênia para advogar que o acórdão embargado incorre em contradição nas suas premissas e nas suas conclusões, ao considerar que a continuidade das obras no Município de Ji-Paraná/RO teria decorrido de autorização da CCAF, bem como em obscuridade por não conhecer as especificidades da atuação da CCAF. Vale, portanto, esclarecer o que é a CCAF e como se dá sua atuação, com o que a Corte haverá de concluir, agora com adesão ao quadro fático e jurídico apropriado, que não há boa causa para manter a determinação que foi formulada. 
	A Câmara de autocomposição, situada organicamente na Consultoria-Geral da União/AGU, é uma estrutura que tem por competência e vocação propiciar, por meio do emprego de técnicas consensuais, a resolução extrajudicial de conflitos, inclusive os judiciais. As suas atividades são regidas pela Lei nº 13.140, de 2015, que diz: 
	Art. 32. A União, os Estados, o Distrito Federal e os Municípios poderão criar câmaras de prevenção e resolução administrativa de conflitos, no âmbito dos respectivos órgãos da Advocacia Pública, onde houver, com competência para: 
	I - dirimir conflitos entre órgãos e entidades da administração pública; 
	II - avaliar a admissibilidade dos pedidos de resolução de conflitos, por meio de composição, no caso de controvérsia entre particular e pessoa jurídica de direito público; 
	III - promover, quando couber, a celebração de termo de ajustamento de conduta. 
	Além da norma federal, a mais recente norma interna que regulamenta os procedimentos de mediação - ORDEM DE SERVIÇO Nº 4, DE 29 DE NOVEMBRO DE 2019 - assim estabelece: 
	Art. 4º Aprovado o parecer de admissibilidade, caberá ao Conciliador a adoção das demais providências conciliatórias pertinentes, podendo realizar reuniões preparatórias e de mediação, tendo por finalidade a formulação de proposta e o fechamento do acordo. 
	§ 1º Em conjunto com as partes interessadas, o Conciliador elaborará a versão final da minuta do termo de Conciliação, que será submetida ao exame de validação pelos interessados, que, quando se tratar de entidade da administração pública, deverão emitir manifestações jurídicas com a análise de vantajosidade e de legalidade dos termos da conciliação. 
	§ 2º Caso o Conciliador conclua pela superveniente falta de interesse das partes ou pela inviabilidade de apresentação de propostas de acordo, de modo a não se justificarem novos esforços para a obtenção do consenso, poderá sugerir o encerramento do procedimento conciliatório, mediante parecer, que será submetido à Direção da CCAF. 
	Como se lê dos normativos, não tramitam na CCAF processos administrativos típicos. A Câmara atua apenas para promover acordo entre as partes, não impondo decisões para as partes, nem formula opiniões sobre como as partes devem agir. Na CCAF tramitam apenas procedimentos de mediação, cujo objetivo é aproximar as partes envolvidas em um conflito, no intuito de pacificação por acordo extrajudicial. 
	Nenhum Mediador/Conciliador responsável pela condução de um procedimento perante a CCAF/CGU/AGU tem competência para tomar qualquer decisão no sentido de autorizar ou desautorizar atos administrativos, muito menos os estaduais ou municipais. As decisões que são tomadas em mesa de negociação são de responsabilidade de quem as toma e de quem as executa (as parte envolvidas) . Ao Mediador cabe apenas assistir à negociação, facilitando o diálogo e favorecendo a aproximação entre as partes. 
	Percebe-se, com o que foi demonstrado, que a Mediadora do processo não autorizou - e nem o poderia - o prosseguimento de obra pública municipal. Não há lei, tampouco ato normativo interno, conferindo tal competência para o conciliador que conduz o processo no âmbito da CCAF. No caso, o que se deu foi a extinção do processo conciliatório e seu arquivamento por falta de possibilidade de acordo. Vale notar, aliás, conforme se lê da manifestação da CCAF, no item 5, que um dos fundamentos para o encerramento do procedimento conciliatório foi justamente a notícia dada pelo Ministério da Integração de que a Tomada de Contas Especial tinha sido encaminhada ao TCU [3]. 
	Em todo caso, como o Prefeito informou à CCAF que havia dado sequência às obras antes paralisadas - decisão tomada unicamente pelo Chefe do Executivo Municipal, fora de mesa de negociação -, o resultado positivo foi, então, registrado na Nota de encerramento do processo, sem confecção de Termo de Conciliação. 
	Ademais, não se deve perder de vista que, por força de letra expressa da Lei n.º 13.140/2015, a CCAF sempre cientifica e pede a anuência ao Ministro Relator do TCU para tramitar propostas de acordo em que haja decisão do Tribunal de Contas da União - art. 36, §4°[4] - ocorre que esse sequer era o caso dos autos, em que o objeto da mediação ainda estava sendo processado em uma Tomada de Contas Especial, sem decisão proferida pelo TCU. 
	Por tudo isso, novamente pedindo vênia a esse Tribunal de Contas da União, não é exato dizer que a decisão de retomada das obras por parte do Município foi decorrente de "autorização" da CCAF. A determinação constante do acórdão, nesse quadro, perde razão de ser. 
	DOS PEDIDOS 
	Do exposto, a UNIÃO requer o acolhimento dos embargos de declaração para, uma vez esclarecido o papel da Câmara de Conciliação e Arbitragem da Administração Federal na controvérsia decorrente da celebração do Convênio 256/2000-MI, entre Ministério da Integração e o Município de Ji-Paraná, bem como demonstrado que o procedimento que lá teve curso não apresentou - nem pode apresentar - potencial de obstaculizar a atuação do controle externo desse Tribunal, pedir a exclusão da determinação dirigida à CCAF."
É o Relatório.

não há.

Subprocurador-Geral Paulo Soares Bugarin.

EMBARGOS DE DECLARAÇÃO. TOMADA DE CONTAS ESPECIAL. CONTRADIÇÃO NO ACÓRDÃO 5.630/2020-TCU-2ª CÂMARA. NECESSIDADE DE ADOÇÃO DOS PROCEDIMENTOS NORMATIVO-OPERACIONAIS COMUNS PARA EVITAR O INDESEJADO IMPACTO NEGATIVO DA MEDIAÇÃO SOBRE A CONCOMITANTE TOMADA DE CONTAS ESPECIAL. CONHECIMENTO. PARCIAL PROVIMENTO. ADICIONAIS PROVIDÊNCIAS. COMUNICAÇÃO.

TOMADA DE CONTAS ESPECIAL (TCE)

Secretaria de Controle Externo de Tomada de Contas Especial (Secex-TCE).

Trata-se, no presente momento, de embargos de declaração opostos pela Consultoria Jurídica junto ao Departamento de Assuntos Extrajudiciais da Advocacia-Geral da União em face do item 1.7 do Acórdão 5.630/2020 proferido pela 2ª Câmara do TCU, ao julgar a tomada de contas especial instaurada pelo Ministério do Desenvolvimento Regional (MDR) , como sucessor do então Ministério da Integração Nacional, em desfavor de Acir Marcos Gurgacz (gestão: 1º/1/2001 a 3/4/2002) e Leonirto Rodrigues dos Santos (gestão: 4/4/2002 a 31/12/2004) , como então prefeitos de Ji-Paraná - RO, diante da não comprovação da regular aplicação dos recursos federais repassados por meio do Convênio n.º 256/2000 para a construção das obras de canalização no aludido município.
2.	Os presentes embargos devem ser, preliminarmente, conhecidos pelo TCU, por atenderem aos requisitos legais e regimentais de admissibilidade, para, no mérito, receberem o parcial provimento com vistas à pontual modificação do aludido acórdão.
3.	A ora embargante alegou, em suma, que o mencionado acórdão padeceria de contradição, pois o TCU teria assinalado que o prosseguimento das obras no aludido município teria ocorrido a patir de autorização da Câmara de Conciliação e Arbitragem da Administração Federal (CCAF) , além de padecer de obscuridade, pois não estaria em sintonia com a atuação da CCAF.
4.	Bem se vê, contudo, que, em conformidade com a Nota n.º 47/2019/CCAF/CGU/AGU, de 27/2/2019 (Peça 100, p. 6-7) , a CCAF teria sido chamada para tentar a mediação em prol da solução da controvérsia entre o Município de Ji-Paraná - RO e a União, por intermédio aí do MDR, com vistas à eventual conclusão do empreendimento estipulado pelo Convênio n.º 256/2000, a despeito de a tomada de contas especial já estar autuada no TCU sob o presente TC Processo 006.342/2019-1, não tendo a CCAF e o TCU, contudo, a plena ciência sobre o recíproco andamento dos correspondentes processos.
5.	A Lei n.º 13.140, de 2015, autorizaria a CCAF, nos termos do seu art. 32, a adotar as seguintes medidas: " (...) I - dirimir conflitos entre órgãos e entidades da administração pública; II - avaliar a admissibilidade dos pedidos de resolução de conflitos, por meio de composição, no caso de controvérsia entre particular e pessoa jurídica de direito público; III - promover, quando couber, a celebração de termo de ajustamento de conduta (...) ".
6.	Não poderia, todavia, a eventual conciliação ou mediação ser conduzida sem observar o possível reflexo negativo sobre o andamento do processo de TCE no âmbito do TCU, não tendo a CCAF promovido, contudo, a suscitada conciliação, e, assim, a aludida determinação proferida pelo item 1.7 do Acórdão 5630/2020-TCU-Segunda Câmara não seria adequada e deveria, então, ser reformada.
7.	De todo modo, em sintonia, por exemplo, com o art. 36, §§ 3º e 4º, da Lei n.º 13.140, de 2015, a AGU e o TCU devem atentar para a necessidade de estabelecerem a eventual regulamentação processual comum com o intuito de, entre outras falhas, evitar a subsequente descaracterização do nexo causal entre o aporte dos recursos federais e os supostos dispêndios incorridos no ajuste a partir, por exemplo, da posterior conclusão do objeto parcial e anteriormente executado em função do superveniente aporte de recursos municipais ou estaduais, resultando, com isso, na inaceitável confusão entre os recursos financeiros federais, municipais e estaduais, além do consequente comprometimento da efetiva prestação de contas dos recursos federais perante o TCU, como órgão de controle externo financeiro.
8.	Toda essa circunstância já teria sido, aliás, previamente discutida com a AGU, por intermédio de reuniões técnicas em videoconferência realizada entre os integrantes da CCAF e do Gabinete do Ministro-Relator, com a presença, ainda, da unidade técnica e da Conjur, e, desse modo, a presente deliberação atenderia plenamente ao interesse público secundário.
9.	O TCU deve, pois, promover a reforma do referido item 1.7 do Acórdão 5.630/2020 no sentido de passar a promover a ciência da presente deliberação à AGU e à Conjur no TCU, além da Segecex, para analisarem a possibilidade de estabelecer os procedimentos normativo-operacionais comuns, incluindo a interligação dos diversos sistemas tecnológicos de informação, com vistas a evitar a ocorrência dessas suscitadas falhas.
10.	Em face, portanto, do aludido vício no referido Acórdão 5630/2020-TCU-Segunda Câmara, o TCU deve conhecer dos presentes embargos para, no mérito, lhes dar o parcial provimento e, assim, reformar o aludido acórdão.
Ante o exposto, pugno pela prolação do Acórdão ora submetido a este Colegiado.
TCU, Sala das Sessões, em 13 de outubro de 2020.
Ministro-Substituto ANDRÉ LUÍS DE CARVALHO 
Relator